【裁判字號】    98,上易,3
【裁判日期】    980227
【裁判案由】    妨害名譽
【裁判全文】
臺灣高等法院高雄分院刑事判決           98年度上易字第3號
    上  訴  人
    即  被  告  乙○○
上列上訴人因妨害名譽案件，不服臺灣高雄地方法院97年度易字
第931 號中華民國97年11月28日第一審判決（起訴案號：臺灣高
雄地方法院檢察署97年度偵字第11389 號），提起上訴，本院判
決如下：
    主  文
上訴駁回。
    事  實
一、乙○○與甲○○均係登記內政部警政署航空警察局高雄分局
    之排班計程車司機，緣甲○○因故遭小港機場排班自律委員
    會禁止排班5 日，然甲○○並未理會該禁令，仍於民國97年
    3 月1 日某時前往小港機場排班，乙○○因此對甲○○心生
    不滿，乃於同日下午3 時30分許，基於公然侮辱之犯意，在
    小港機場計程車排班處，於不特定之多數人得以共見共聞之
    狀況下，以臺語「幹你娘！臺南跑也跑去了，委員會裡禁你
    5 天，你還要進來吵、進來亂、裝傻，吐口水也要將你淹死
    」等言語公然侮辱甲○○，而貶損甲○○人格之評價。
二、案經被害人甲○○訴請臺灣高雄地方法院檢察署檢察官偵查
    起訴。
    理  由
甲、程序方面：
    本判決所引用證據資料（詳後述），其中傳聞證據部分，縱
    無刑事訴訟法第159 條之1 至第159 條之4 或其他規定之傳
    聞證據例外情形，亦因被告、檢察官或同意可作為證據使用
    ，或未聲明異議，依刑事訴訟法第159 條之5 第1 項、第2
    項之規定，本院審酌該證據作成之情況，認為適當，應均得
    為證據。
乙、實體方面：
一、訊據上訴人即被告乙○○坦承於上開時間，在上開地點排班
    之事實不諱，然否認有何公然侮辱犯行，辯稱：我並未出言
    辱罵甲○○等語。
二、經查：
  (一)上開事實，業據證人即告訴人甲○○於警詢、偵查及原審審
    理中證述甚詳，並證稱：當日被告之計程車停在第2 排第1
    部，伊停在第3 排第2 部之位置，坐在車內，車門及車窗均
    打開，2 車道中間隔有安全島，被告站在其車外距離約1 部
    車寬度之距離朝伊辱罵：「幹你娘！臺南跑也跑去了，委員
    會裡禁你5 天，你還要進來吵、進來亂、裝傻，吐口水也要
    將你淹死」等語，當時有排班司機葉順來在第4 、5 排中間
    安全島之茶桌處等語（詳警卷第4 頁至第5 頁、偵查卷第7
    頁、原審易字卷第38頁至第40頁）。核與當時在場聽聞之證
    人葉順來於偵查及原審審理中結證稱：甲○○坐在車內，被
    告站在甲○○駕駛座左前方，表情很不屑，大聲朝甲○○罵
    三字經，並說臺南跑都跑了，會裡禁你5 天，你還進來吵、
    進來亂、裝傻，用口水也要把你淹死等語，當時被告排在第
    2 排，甲○○排在第3 排，伊排在第7 排，人是在第4 、5
    排中間安全島之茶桌處，距離被告約6 、7 公尺等語相符（
    詳偵查卷第7 頁至第8 頁、原審易字卷第41頁至第44頁）。
  (二)被告雖以前開情詞置辯，且證人陳雅武於原審審理中亦附和
    其詞，證稱：我未聽見被告辱罵甲○○等語。惟被告於原審
    審理中供稱：當時我有說「幹你娘」這句話，但這是我的口
    頭禪等語（詳原審審易卷第12頁背面）。參以證人葉順來於
    原審審理中證稱：伊站在被告左後側，距離被告約6 、7 公
    尺處，被告說話的聲音很大聲，有聽見被告以三字經等話辱
    罵甲○○等語（詳原審卷第42頁、第43頁）。如「幹你娘」
    一語係被告之口頭禪，被告惟恐出口後，遭人誤會係辱罵他
    人，自應於言談時小聲為之，豈有於大庭廣眾之下大聲說出
    ，而致距離其6 、7 公尺外之證人葉順來亦可清楚聽聞？再
    佐以被告於原審審理中陳稱：航警當日有處理甲○○排班之
    事等語（詳原審審易卷第12頁背面），核與證人葉順來於原
    審審理中證稱：當日係自律委員會要執行禁止甲○○排班5
    日之決定，甲○○不願意接受處罰，自律委員會會長只好找
    航警協助，當時被告在場，被告認為會長之做法正確等語相
    符（詳原審易字卷第41頁至第42頁），足見被告知悉自律委
    員會決定甲○○禁止排班5 日之事。是在被告認為應對甲○○執行禁止排班之決定，親見證人甲○○不願接受該決定，
    而於排班場與自律委員會人員爭執不下，最後須勞動航警出
    面處理之情況下，乃心生不滿，當場出言辱罵甲○○，尚非
    悖於常情。
  (三)證人陳雅武於原審97年11月14日審理中結證稱：當日較晚進
    來小港機場，是在甲○○之後進來排班等語（詳原審易字卷
    第45頁、第46頁）。參以證人葉順來於原審97年11月14日審
    理中證稱：被告罵了幾句話，就沒有再罵了等語（詳原審易
    字卷第44頁），足見被告辱罵告訴人之時間甚短，證人陳雅
    武前來機場排班之時間在告訴人之後，是否能聽聞被告辱罵
    告訴人，已有可疑。再者，證人陳雅武於原審97年11月14日
    審理中證稱：與被告及其他2 、3 位司機在第3 、4 排車道
    中間聊天，不知道進場前發生什麼事等語（詳原審易字卷第
    46頁、第47頁），其等聊天之地點與被告辱罵告訴人之地點
    即第2 、3 排車道之位置，已有不符，是尚難以證人陳雅武
    證稱未聽見被告辱罵甲○○等語，作為被告有利認定之依據
    。參以證人葉順來與被告並無何嫌隙，當不至無端生非，刻
    意與證人甲○○勾串而誣指被告，其上開證詞應係真實可採
    ，是被告於上開時、地，公然以上開言詞辱罵甲○○之事實
    ，應堪認定。
  (四)證人丙○○雖於本院98年2 月16日審理時結證稱：當天我在
    時，那裡很多人，我不知道發生什麼事情，所以我看到被告
    ，我有問他為何這麼多人，發生什麼事情，被告回答我說，
    告訴人的衣服和我們的制服不同，所以不讓他出車，但是我
    們也不知道什麼事情，所以被告說那不關我們的事情，不要
    管算了，後來航警來了之後，我和被告在旁邊聊天，國內線
    有人要叫車，被告就出車了，他出車後，我就離開了，所以
    我沒有看到被告有罵告訴人，被告只有說不要管而已，沒有
    罵告訴人等語（見本院卷第34頁、第35頁），然此證詞與被
    告於原審審理中供稱：當時我有說「幹你娘」等語不符，且
    證人即告訴人甲○○於本院98年2 月16日審理時結證稱：我
    認識證人丙○○，但是我當天完全沒有看到他等語（見本院
    卷第37頁、第38頁），可見證人丙○○上開證詞，應係事後
    迴護被告之詞，不足採信。
  (五)綜上所述，足見被告空言否認犯行，辯稱未以上開言語公然
    侮辱告訴人等詞，顯係卸責之詞，不足採信。本件事證明確
    ，被告公然侮辱犯行，堪以認定。
三、按刑法上之公然侮辱罪，祗須侮辱行為足使不特定人或多數
    人得以共見共聞，即行成立（參照司法院院字第2033號、第
    第2179號等解釋）。又侮辱，乃謾罵嘲弄或其他輕蔑他人人
    格之行為，且須出於侮辱之故意，而具有妨害他人名譽之危
    險，始足當之；亦即行為人須出於主觀侮辱他人之犯意，以
    言語、文字或動作表示不屑輕蔑或攻擊其人格之意思，而足
    以對於個人在社會上所保持之人格及地位，在客觀上業已達
    到貶損其名譽及尊嚴評價之程度。換言之，所謂侮辱，乃對
    他人為輕蔑表示之行為，其內涵須具有足使他人在精神上、
    心理上有感受到難堪或不快之虞者，亦即侮辱行為本身須具
    有侵害他人感情、名譽之一般危險者；而是否符合侮辱之判
    斷，應顧及行為人之年齡、教育程度、職業與被害人之關係
    等情事。經查，本件發生地點係在小港機場計程車排班處，
    屬任何人均得自由通行之公共空間，為不特定人所可共見共
    聞。因此，就被告陳述上開言語之場合而言，符合「公然」
    之要件無疑。又「幹你娘！臺南跑也跑去了，委員會裡禁你
    5 天，你還要進來吵、進來亂、裝傻，吐口水也要將你淹死
    」等言語，在社會通念及口語意義上，係對他人人格泛稱之
    貶損辱詞，或係對他人道德負面評價，足以令人感到難堪、
    不快，均屬污蔑他人人格之用語。核被告乙○○所為，係犯
    刑法第309 條第1 項之公然侮辱罪。
四、原判決以被告乙○○罪證明確，因予適用刑法第309 條第1
    項、第41條第1 項前段，刑法施行法第1 條之1 之規定，並
    審酌被告僅因不滿告訴人不遵從自律委員會之決定，竟口不
    擇言公然侮辱告訴人，造成告訴人精神上之傷害，其行為誠
    屬可議，且於偵訊及本院審理中，一再否認犯罪，供詞亦避
    重就輕，顯見犯後態度不佳，迄未告訴人和解，惟考以被告
    並無前科，有臺灣高等法院被告前案紀錄表可憑，素行良好
    等一切情狀，量處拘役30日，復考量被告職業為計程車司機
    ，教育程度為國小畢業，家庭經濟狀況小康（參警卷第6 頁
    受詢問人欄位之記載），諭知以新臺幣1 千元折算1 日之易
    科罰金折算標準。其認事用法核無違誤，所處之刑亦屬允當
    。被告上訴意旨，仍執前詞，否認犯罪，指摘原判決不當，
    為無理由，應予駁回。
據上論斷，應依刑事訴訟法第368條，判決如主文。
本案經檢察官陳建年到庭執行職務。
中    華    民    國    98    年    2     月    27    日
                  刑事第二庭    審判長法  官  林正雄
                                      法  官  陳啟造
                                      法  官  黃壽燕
以上正本證明與原本無異。
不得上訴。
中    華    民    國    98    年    2     月    27    日
                                      書記官  梁雅華
附錄本判決論罪科刑法條：
刑法第309條第1項
  公然侮辱人者，處拘役或3 百元以下罰金。


司法院資訊處製作；財團法人民間司法改革基金會備份。
